臺灣高等法院刑事判決　　　　　　 93年度上更(一)字第573號
上　訴　人
即　被　告　甲○○
選任辯護人　洪大明律師
上列上訴人因傷害致重傷案件，不服臺灣新竹地方法院89年度易
字第471號，中華民國90年2月23日第一審判決（起訴案號：臺灣
新竹地方法院檢察署89年度偵字第1157號），提起上訴，經最高
法院發回更審，本院判決如下：
    主  文
原判決撤銷。
甲○○傷害人之身體，處有期徒刑壹年。
    事  實
一、甲○○於民國（下同）89年1月10日晚間9時50分許，在新竹
    市○○路○段75宮廟前道路邊，因急於接走已在75宮廟會慶
    典表演完畢之乙○○（已於91年12月8日死亡）前妻馮紫晶
    前往另一表演處所，而與要帶馮紫晶返家之乙○○發生爭執
    ，分別立於馮紫晶二邊，各自出手拉扯馮紫晶，僵持不下之
    際，竟一時情急心生不滿，憤而脫下身上所穿著之紅色外套
    ，明知外套上有拉鍊，若以之揮向人的臉部，會造成臉部及
    臉部器官受有傷害，竟基於傷害人身體之故意，以該紅色外
    套朝乙○○臉部揮擊洩憤，致擊中乙○○左邊額頭及眼睛，
    造成乙○○受有臉部左眼上方額頭撕裂傷1×1公分、左眼結
    膜出血、左眼裂孔性視網膜剝離5分之4之傷害。乙○○所受
    額頭撕裂傷經治療結果，業已復原，惟左眼之傷害，嗣因乙
    ○○不願接受開刀手術而逐漸惡化，終致左眼視力成為眼前
    40公分處可辨手動（小於萬國視力表0、01）。
二、案經被害人乙○○訴請台灣新竹地方法院檢察署檢察官偵查
　　起訴。
    理  由
一、訊據上訴人即被告甲○○，固坦承於前揭時、地以外套揮擊
    告訴人乙○○臉部之事實，惟矢口否認有傷害人身體之犯行
    ，辯稱：伊只是輕輕一揮，想要將告訴人撥開，並非要傷害
    告訴人，至於告訴人前開傷勢是不是伊造成的，伊尚有懷疑
    ，而當初醫院要告訴人去開刀，是告訴人自己不去的，不能
    將所有的傷害都怪在伊的身上，且告訴人的傷害尚未到達重
    傷害的程度云云。經查：
    (一)告訴人確係因被告前揭行為，致受有臉部左眼上方額頭撕
      裂傷1×1公分、左眼結膜出血、左眼裂孔性視網膜剝離5
      分之4傷害之事實，業據告訴人生前於偵審程序中指述綦
      詳，並經證人即案發當時在場之馮紫晶證述明確，且有告
      訴人提出之天主教湖口仁慈醫院（下稱仁慈醫院）開立之
      診斷證明書2份、行政院衛生署新竹醫院開立之診斷證明
      書1份附卷可稽（見偵查卷第4頁、原審卷第1宗第81頁）
      ，以及仁慈醫院89年6月24日湖仁醫病字第227號函暨所
      附告訴人病歷影本1份、行政院國軍退除役官兵輔導委員
      會台北榮民總醫院（下稱榮民總醫院）89年6月14日北
      總眼字第04946號函暨所附病歷影本1份存卷可參（見原審
      卷第1宗第42頁至第47頁、第37頁至第40頁）。
    (二)被告亦坦承於前揭時、地，以紅色外套揮向告訴人臉部，
      以及該紅色外套上係使用拉鍊而非扣扣子之事實（見偵查
      卷第10頁背面、原審卷第1宗第23頁、第2宗第15頁、本院
      90 年度上訴字第1139號卷第103頁、本院卷第16頁）。
    (三)告訴人於89年1月12日在仁慈醫院門診時即主訴視力模糊
      ，經詳細檢查後，左眼（誤載為右眼）視網膜剝離，視力
      只能在1公尺處分辨手指數，造成視網膜剝離原因很多，
      外傷是其中之一，因病人（即告訴人）於89年1月10日外
      傷，故推定原因為外傷所致，業據仁慈醫院於前揭89年6
      月24日湖仁醫病字第227號函內記載甚詳；經本院整理
      卷內所有告訴人就醫資料及各醫院所檢送之病歷影本（見
      本院卷第43頁至第45頁）後，向國立台灣大學醫學院附設
      醫院（下稱台大醫院）函查告訴人左眼視網膜剝離之原因
      ，經該醫院回覆：一普通人縱未受傷也可能有視網膜剝離
      ，但若在外傷後1至3個月內發生視網膜剝離，則一般認定
      與外傷有關，另依據視網膜裂之形態，如有視膜斷離之情
      形，則更能確定是由重大外來鈍力所引起。二本案病患乙
      ○○先生是在民國89年1月10日（誤載為9日）受傷，同年
      1 月11日（誤載為10日）前往仁慈醫院就醫，當時可能因
      為眼皮腫而不易檢查視力與視網膜，其後眼皮腫消退，病
      人眼睛可以睜開，卻發現視力模糊，同年1月31日鍾先生
      回診時，其視力為眼前1公尺處可辨手指數，左眼有視網
      膜剝離，以時間序而言，似可認定該視網膜剝離可能為1
      月10日（誤載為9日）之外傷所引起。三以外力性質，柔
      軟外套固然不易形成重力重創眼球，但若為含有液體之溼
      外套或夾帶有一定重量之拉鍊頭，則不無可能重擊眼球，
      造成視網膜裂與剝離，有該醫院93年12月15日（93）校附
      醫秘字第9300008635號函1份附卷可稽（見本院卷第46頁
      至第48頁）。
    (四)綜上所述，經核以告訴人之指述及證人馮紫晶之證述，被
      告亦坦承於前揭時、地，有以紅色外套揮向告訴人臉部之
      事實，而該紅色外套上有拉鍊，以及前開台大醫院函認夾
      帶有一定重量之拉鍊頭，亦有可能重擊眼球，造成視網膜
      裂與剝離等情，故足認告訴人前開傷害，應係被告所造成
      ，被告所辯：告訴人前開傷勢是不是伊造成的，伊尚有懷
      疑云云，即與事實不符，不足採信。又外套上有拉鍊，若
      以之揮向人的臉部，會造成臉部及臉部器官受有傷害，此
　　  為眾所週知之事實，被告以之揮向告訴人之臉部，其有傷
　　　害告訴人身體之故意甚明，其所辯：伊無傷害告訴人之意
　　　思云云，係事後飾卸之詞，不足採信，本件事證明確，被
　　  告之前開犯行，堪予認定。
二、按刑法第10條第4項所稱之毀敗者，係指全部喪失效能而言
    ，若僅減衰效能，尚不足謂為毀敗（最高法院59年度台上
　　字第1870號、89年度台上字第2935號判決意旨參照）；又如
    毀敗一目或二目之視能，按照同條第4項第1款之規定，固屬
    重傷，但假使所傷之目，僅祇視能減衰，並未完全毀敗，縱
    令此種減衰具有不治或難治之情形，仍與同條第4項第6款所
    定之內容並不相當，即祇應成立普通傷害，不能遽依重傷論
    科（最高法院25年上字第4680號號判例意旨參照）；另傷害
    人致重傷罪之成立，以重傷與傷害具有因果關係者為限，若
    被害人所受傷害，原不足引起重傷之結果，係因加害者以外
    之他人行為（包括被害人或第三人）而致死亡，則與加害者
    之行為，並無相當因果關係，自難令負傷害人致重傷之罪責
    （最高法院29年非字第52號判例意旨足資參照）。經查：
    (一)告訴人左眼遭被告以外套擊中後，雖曾分別於仁慈醫院、
      榮民總醫院治療，迄本院90年度上訴字第1139號案件調查
      時，就告訴人左眼現存視力為何？是否已完全喪失視覺功
      能？造成原因為何？有無治癒或改善可能？函請台大醫院
      鑑定，該醫院回覆：經檢查結果，其（指告訴人）左眼罹
      患視網膜剝離，目前視力為眼前40公分可辨手動（小於萬
      國視力表0、01），至於其癒後情形，則尚待繼續追蹤治
      療等語，有該醫院90年10月4日校附醫秘字第26819 號
      函、90年10月19日校附醫秘字第27013號函各一份在卷
      可據（見前開卷第52頁、第55頁），嗣經本院整理卷內所
      有告訴人就醫資料及各醫院所檢送之病歷影本（見本院卷
　　　第43頁至第45頁）後，就告訴人之傷勢，有無治癒或改善
　　　之可能？若不接受手術，則告訴人之傷勢惡化程度為何？
　　　是否會達於毀敗1目視能之情形（貴院前開2份函均敘明「
　　　目前視力為眼前肆拾公分處可辨手動-小於萬國視力表零
  　　點零壹」），是否達於左眼完全喪失其效能之程度？函請
　　　台大醫院提供醫學上之意見，經該醫院於93年12月15日
　　　（93）以校附醫秘字第9300008635號函回覆：『「鍾先生
　　　之傷勢在其前來本院鑑定時（民國90年8月10日）已無治
  　　癒或改善之可能。有關眼前40公分處可辨手動之視力，究
   　 竟是指何種程度的視覺機能喪失，一般而言，視力喪失最
      嚴重的程度是無光覺，其次為僅餘光覺不辨手動，再其次
      是可辨手動不辨手指數，最後是可辨手指數（約0.02）。
      ．．．，故「僅辨手動」之視力應視為視覺機能「極嚴重
      的損毀」』（見本院卷第46頁至第48頁），因而，告訴人
　    左眼所受之前開傷勢，於90年8月10日至台大醫院鑑定時
      ，固屬已無治癒或改善之可能，及屬視覺機能極重的毀損
      ，惟揆諸前開說明，告訴人左眼視力於當時尚為眼前40公
      分可辨手動，距無光覺之完全毀敗程度尚有2級之距，故
      其左眼視力僅係減衰，並未達完全喪失效能之程度，且嗣
      後又因告訴人已死亡，無法再為鑑定，故揆諸前揭最高法
      院25年上字第4680號號判例意旨，尚不得依傷害致重傷論
      科。
    (二)又告訴人於89年2月1日即轉往榮民總醫院眼科門診，主訴
      於89年1月10日左眼有外傷後，視力模糊，告訴人視網膜
      裂孔較大，且視網膜剝離範圍已涵蓋黃斑部，如果進行手
      術，視網膜復位機會大約可達百分之50；但黃斑部已侵犯
      的視網膜剝離，且黃斑部臨床檢查結果有水囊狀退化現象
      ，視力恢復應該有限等情，有榮民總醫院89年7月26日
      北總行字第06192號函1份在卷足按（見原審卷第1宗第51
      頁）；而本院亦曾就若告訴人於受傷後即接受手術治療，
      則手術之成功率及癒後視力之改善程度？又告訴人接受手
      術之時間早晚，是否會影響手術之成功率及癒後視力之改
      善程度？函請台大醫院提供醫學上之意見，經該醫院於前
      開覆函記載：「依據醫理而言，若鍾先生在民國89年1 月
      31日發現視網膜剝離時，即接受適當之視膜復位手術治療
　　　，則剝離的視網膜有百分之50至80之機會可以復位，如果
　　　波及黃斑部之視網膜剝離能在3日內復位，則可能有百分
　　　之50之機會最終視力優於零點參；若超過3日，則優於零
　　　點參之機會少於百分之30。若視網膜剝離而未接受手術治
  　　療，或接受手術但未能復位，則視力將無法恢復，最壞可
    　導致喪失視覺機能，甚至眼球萎縮損及外觀」，而本件事
      故係發生於89年1月10日，距台大醫院回覆函判斷點89年1
      月31 日已有21日，因而，若告訴人於受傷後，能儘速接
      受手術治療，則其視網膜剝離復位之機率，必會大於或至
      少等於台大醫院前開覆函所評估之百分之50至80。惟：
      告訴人係於89年2月1日因左眼視力模糊至榮民總醫院眼
        科初診，自訴於89年1月10日遭受外傷。檢查結果為左
        眼裂孔性視網膜剝離，故接受建議於89年2月8日入院，
        但告訴人曾因心肌梗塞接受過心導管手術，而不願接受
        全身麻醉，也不願在局部麻醉下接受手術，故於89年2
        月9日辦理自動出院，有榮民總醫院90年7月25日北總
        行字第07342號函在卷為憑（見本院90年度上訴字第113
        9號卷第36頁）。
      告訴人雖稱：伊心臟有問題，有問醫師麻醉有無影響，
        醫師說有心臟問題麻醉危險更高，而醫師表示縱使開刀
        也不會完全復原，只類似不會惡化，甚至可能完全沒有
        改善，既然開刀不會復原，又有危險，伊才選擇不要冒
        險，決定不開刀等語（見本院前開卷第67頁、第69頁）
        。
      惟證人馮紫晶證稱：告訴人除考慮因患有心肌梗塞，麻
        醉對身體有不好影響外，並有說治癒機會是一半一半，
        而治好就沒有保險金可領，故心情不好，要冷靜想一想
        要不要開刀等語（見本院前開卷第66頁）。
      從而，因榮民總醫院業已排定為告訴人進行手術，縱如
        該醫院前開函文所載：如果進行手術，視網膜復位機會
        大約可達百分之50；但黃斑部已侵犯之視網膜剝離，且
        黃斑部臨床檢查結果有水囊狀退化現象，視力恢復應該
　　　　有限等情，惟至少應會較其後造成左眼視力成為眼前40
　　　　公分處可辨手動之情況為佳，然告訴人以自己之身體狀
  　　　況、得否領取保險金等因素，即自動辦理出院，未接受
    　　手術，堪認告訴人原受之左眼結膜出血、左眼裂孔性視
　　　　網膜剝離5分之4之傷害，尚不會造成左眼視力為眼前40
　　　　公分處可辨手動（小於萬國視力表0、01）之結果，係
　　　　告訴人自己之行為造成前開之結果，故被告僅於其前開
　　　　行為造成告訴人臉部左眼上方額頭撕裂傷1×1公分、左
　　　　眼結膜出血、左眼裂孔性視網膜剝離5分之4之傷害部分
　　　　負刑事責任（因告訴人擬訂於89年2月8日接受榮民總醫
        院手術治療，而於2月9日辦理自動出院，故以榮民總醫
        院90年7月25日北總行字第07342號函－見本院90年度
　　　　上訴字第1139號卷第36頁－記載告訴人手術前之傷勢作
  　　　為被告應負刑事責任之範圍），至告訴人其後左眼視力
　　　　成為眼前40公分處可辨手動之傷害，因已無相當因果關
　　　  係，亦難令被告負傷害致重傷之罪責。
    (三)核被告所為，係犯刑法第277條第1項之傷害罪。公訴人認
      被告係犯刑法第277條第2項後段之傷害致重傷罪，尚有未
      洽，惟因起訴與本院所認定罪名之基本社會事實相同，爰
　　　依刑事訴訟法第300條之規定，予以變更起訴法條。
三、原審據以論科，固非無見。惟查：(一)原審認被告係犯刑法第
    277條第2項後段之傷害致重傷罪，即有未洽；(二)原審認被告
    傷害告訴人地點為廟會表演現場，亦有未合。被告上訴指摘
    原判決不當，為有理由，應由本院撤銷改判。爰審酌被告之
　　素行尚佳，因一時衝動，以外套揮擊告訴人，犯罪手段尚非
　  殘忍，告訴人所受傷害程度以及被告已與告訴人之繼承人和
    解，賠償新台幣60萬元等一切情狀，量處如主文第2項所示
    之刑。
據上論斷，應依刑事訴訟法第369條第1項前段、第364條、第299
條第1項前段、第300條、刑法第277條第1項、罰金罰鍰提高標準
條例第1條前段，判決如主文。
本案經檢察官沈明彥到庭執行職務。
中　　華　　民　　國　　94　　年　　3　　月　　9　　日
　　　　　　　　　刑事第十一庭審判長法  官  陳祐輔
                                    法  官  陳國文
                                    法  官  邱瑞祥
上正本證明與原本無異。
如不服本判決，應於收受送達後十日內向本院提出上訴書狀，其
未敘述上訴之理由者並得於提起上訴後十日內向本院補提理由書
（均須按他造當事人之人數附繕本）。
                                    書記官  吳金來
中　　華　　民　　國　　94　　年　　3　　月　　9　　日
附錄：本案論罪科刑法條全文
刑法第277條：
傷害人之身體或健康者，處三年以下有期徒刑、拘役或一千元
以下罰金。
犯前項之罪因而致人於死者，處無期徒刑或七年以上有期徒刑；
致重傷者，處三年以上十年以下有期徒刑。
